臺灣高等法院臺中分院民事判決　93年度重上字第104號
上　訴　人　有限責任台中市第二信用合作社
法定代理人　甲○○
訴訟代理人　吳光陸律師
　　　　　　廖端鍠律師
複　代理人　戊○○
複　代理人　丙○○
被上訴人　　乙○○
訴訟代理人　洪永叡律師
上列當事人間請求確認本票債權不存在等事件，上訴人對於中華
民國93年9月10日臺灣臺中地方法院92年度重訴字第681號第一審
判決提起上訴，本院於民國94年8月30日言詞辯論終結，判決如
下：
    主  文
原判決廢棄。
被上訴人在第一審之訴駁回。
第一、二審訴訟費用由被上訴人負擔。
    事實及理由
一、本件上訴人原名為保證責任台中市第二信用合作社，嗣於民
    國（下同）923年7月1日更名為有限責任台中市第二信用合
    作社，上訴人聲明承受訴訟，核無不合，應予准許，合先敘
    明。
二、被上訴人主張：
（一）上訴人所持有以被上訴人為共同發票人之如附表編號一、
      二、三所示之三紙本票（下稱系爭三紙本票）上被上訴人
      之簽名非被上訴人本人所親簽，系爭三紙本票之印文雖係
      被上訢人所有，惟均係訴外人丁○○所盜蓋，且簽名亦係
      丁○○所偽簽，此由下列事證可以得知：(1)系爭本票上以
      被上訴人為發票人名義之住址係記載為台中市○區○○路
      一段一一六號二樓二○四室（下稱被上訴人本票住址），
      與原告之住址台南市○○路○段七○二巷二五號明顯不同
      ，而被上訴人從未在上開本票住址居住、辦公。(2)本票上
      以被上訴人名義簽名之筆跡與記載被上訴人本票住址之筆
      跡以肉眼觀察明顯相同，再對照證人丁○○寄給原審之書
      狀上所載之丁○○地址為台中市○區○○路一段一一六號
      二樓二○四室與上開被上訢人本票住址相同，筆跡亦明顯
      相同，足證系爭三紙本票確為丁○○偽造被上訴人簽名，
      丁○○既偽造系爭本票上被上訢人之簽名、地址，則依常
      情系爭本票上之被上訴人印章應係丁○○所盜蓋。(3)系爭
      三紙本票係丁○○拿去向上訴人聲請，聲請辦理時被上訴
      人並未在場，業經上訴人承辦人陳德發等人證述在案，亦
      足以證明系爭本票上被上訴人印文確係丁○○所盜蓋。(4)
      丁○○除於92年6月16日親自書立切結書並簽名蓋章，對
      被上訴人主張系爭三紙本票上之發票人乙○○、林薛綿之
      簽名蓋章係丁○○未經被上訴人授權同意而擅自簽章，三
      張本票借款亦為丁○○所貸領，且願意負擔被上訴人因此
      事件相關訴訟所需支付之律師費、訴訟費，上開切結書並
      經律師在場見證外，並經律師及證人丁○○到庭具結屬實
      。足證系爭三紙本票之被上訴人發票人部份確係丁○○所
      偽簽盜蓋。
（二）被上訴人除於84年4月17日簽訂約定書時曾與上訴人承辦
      人員對保外，其後各筆借款包括系爭三筆以被上訴人為借
      款人名義或連帶保證人名義之借款及簽立本票均未與被上
      訢人對保，故被上訴人實對上開各筆借款及簽立本票等事
      情完全不知。而訴外人丁○○所以會持有系爭本票上之被
      上訴人印章，係因丁○○欲以被上訴人名義向上訴人向上
      分社借貸新臺幣（下同）0000000元，乃於84年4月17日由
      丁○○帶被上訢人至上訴人向上分社簽訂借款約定書對保
      用印及開戶，並於0000000元之本票上親自簽名蓋章，印
      章係被上訴人同意由丁○○自行刻印後帶到上訴人向上分
      社蓋印，被上訴人開戶對保簽章用印後，丁○○表示會歸
      還此0000000元，且仍須使用印章及存摺，希望被上訴人
      將存摺及印章暫時交伊保管，被上訴人不疑有詐而同意交
      丁○○保管。上開0000000元借款，實際為丁○○借貸使
      用，丁○○已於84年農曆年底前至上訴人向上分社清償完
      畢，此業經兩造所不爭執。而被上訴人的存摺、印章沒有
      收回來，是因為丁○○於84年4月17日辦理貸款後，七月
      撥款後還需領款，中間還要繳利息所以需要用到被上訴人
      印章及存摺，所以被上訴人將存摺及印章放在丁○○處，
      丁○○曾說還清貸款後要將存摺、印章交還被上訴人，嗣
      後丁○○還清後，卻未將存摺印章交還被上訴人，被上訴
      人後來就忘記了這件事情之故。至於上訴人主張被上訴人
      於86年1月17日向上訴人向上分社借款0000000元，上訴人
      於同日撥貸0000000元入被上訴人之帳戶，嗣陸續辦理展
      期，最後一次展期為90年1月19日由被上訴人及三位連保
      人共同簽發系爭附表編號三之本票交付上訴人等情節，並
      非事實，被上訴人全部否認。依被上訴人嗣後向上訴人調
      閱上開86年1月17日借款申請書內容觀之，申請人乙○○
      及住址均非被上訴人所親自簽名，乃係丁○○未經被上訴
      人同意而簽名填字，乙○○印章為丁○○將其保管未歸還
      被上訴人之印章擅自加蓋，申請人之住址為丁○○之辦公
      住址，非被上訴人之戶籍地、住居所地或辦公處所，被上
      訴人對此筆借貸完全不知情，雖上訴人將0000000元匯入
      被上訴人之帳戶，惟該帳戶係先前被上訴人於84年4月17
      日開戶，丁○○未予歸還之帳戶，上開帳戶之款項出入均
      係丁○○經手處理，被上訴人完全未經手處理，亦不知有
      款項出入。故此筆借款自86年1月17日至嗣後陸續展期至
      90 年1月19日最後一次展期以被上訴人名義簽發之本票，
      均非被上訴人所親自簽發，被上訴人亦未授權丁○○簽發
      ，被上訴人亦未收到或使用該筆借款，被上訴人自無須負
      系爭本票票款及借款之清償責任。
（三）此外以東資營造有限公司（下稱東資公司）名義向上訴人
      北屯分社借款壹仟肆佰萬元，並以被上訴人為連帶保證人
      部份及以林崇派名義向上訴人向上分社借款參佰萬元並以
      被上訢人為連帶保證人部份，均係訴外人丁○○所為，被
      上訴人並未親自簽名蓋章同意當連帶保證人，以被上訴人
      用印部份，均為丁○○以上開保管未歸還被上訴人之印章
      擅自加蓋借款文件及系爭本票上，均未經過被上訴人之同
      意，被上訴人亦未授權丁○○簽名蓋章當連帶保證人，是
      被上訴人自無須負連帶保證之責任。
（四）再被上訴人於84年4月17日與上訴人所簽立之約定書（下
      稱系爭約定書）第二條約定，顯然將上訴人應自行負起之
      經營成本風險管理，在交易雙方間作不合理之分配，且被
      上訢人相較於上訴人間，顯屬經濟上之弱者，而被上訴人
      對本件交易資訊及交易過程，相對於上訴人而言，亦立於
      不平衡之狀態，則該約定書條款，按其情形對於被上訴人
      顯失公平，依民法第247條之1第2款規定，應屬無效。從
      而，上訴人援引該約定書條款主張然系爭本票確係被上訴
      人遭丁○○盜蓋，被上訴人仍應負責清償云云，並不可採
      。
（五）綜上，被上訴人就上開三筆本票票據債務及基礎原因關係
      所生之債務均不存在，因未經確定判決確認不存在之前，
      被上訴人之財產仍有受侵害之危險，被上訴人自有提起本
      件確認之訴之法律上利益。並求為判決：確認上訴人所持
      有被上訴人為共同發票人之如附表編號一、二、三所示，
      面額分別為新台幣00000000元、0000000元、0000000元之
      本票對被上訴人之票據債權及票據行為之基礎原因法律關
      係不存在等語。並答辯聲明：（一）上訴人之上訴駁回；
      （二）第二審訴訟費用由上訴人負擔。
三、上訴人則以：
（一）系爭三紙本票乃借款之擔保，其借款及簽立經過為：(1)系
      爭00000000元之本票乃東資公司於89年3月7日向被上訴人
      申請借款（3月9日撥款），而邀被上訴人及訴外人林薛綿
      、己○、林崇派為連帶保證人，借款期間三個月，借款屆
      期，即一再申請展延，而於最後一次90年2月20日借款展
      期時，共同簽發予上訴人。(2)系爭附表編號二之本票，乃
      是訴外人林崇派於86年1月6旦邀同被上訴人及訴外人林薛
      綿為連帶保證人向上訴人借款0000000元，上訴人於86年
      1月13日撥貸0000000元，當時曾共同簽發本票予上訴人，
      嗣後借款到期，又不斷辦理展期，而於最後一次90年1月
      19日辦理展期時，共同簽發予上訴人。(3)系爭附表編號三
      之本票，乃是被上訴人邀林薛綿、林崇派、李錦耀為連帶
      保證人於86年1月17日向上訴人借款0000000元，上訴人於
      86年1月17日撥貸0000000元入被上訢人帳戶，當時曾共同
      簽發本票交付上訴人，嗣該筆借款到期後，曾陸續辦理展
      期，而於最後一次90年1月19日辦理展期時，共同簽發交
      付予上訴人。
（二）被上訴人乙○○除於八十四年四月十四日在上訴人處設立
　　  0000000活儲帳戶外，另於八十四年八月卅日在上訴人處設
      立000000000甲存帳戶（即支票存款帳戶），該甲存支票
      存款000000000帳戶之資金，係從上述活儲0000000帳戶轉
      帳過去；而系爭借款中之一筆借款是以被上訴人當借款人
     ，於八十六年一月十七日借三百萬元，也是撥入上述活儲
      帳戶，貸款利息也是自該帳戶支付。是該活儲帳戶是乙○
      ○在使用，其不應不知情。退一步言，縱認上述活儲0000
      000帳戶及甲存000000000帳戶均是丁○○在使用，則乙○
      ○應是知情之人頭戶，其將印章、存摺、支票簿及帳戶長
      期借予丁○○使用，顯係有概括授權丁○○以其名義借款
      或作保證人，並使用其支票及使用上述活儲及甲存兩帳戶
      。被上訴人自應負授權人之責任。再退一步而言，縱認系
      爭本票上之印章非被上訴人所蓋用，其亦未授權丁○○使
      用。但查，被上訴人自承有授權丁○○刻印及自承曾同意
      丁○○於八十四年間以其名義向上訴人貸一筆三百萬元的
      借款，並長期將印章、存摺交付丁○○保管使用，其亦應
      依民法第一百六十九條表見代理之規定對上訴人負授權之
      責任。
（三）被上訴人於84年4月17日簽立系爭約定書，並經有對保手
      續。該約定書之前言約定「立約定書人（以下簡稱立約人
      ）與台中市第二信用合作社（包括總社及所屬各分支機構
      ，以下簡稱貴社）約定，立約人對貴社之一切受（授）信
      往來，願遵守左列各條款」。第一條約定「本約定書所稱
      一切債務，係指立約人對貴社所負之票據、借款、墊款、
      保證等債務及其他債務，並包括其利息、遲延利息、違約
      金、損害賠償及其他有關費用。」；第二條約定「立約人
      因名稱、組織、章程內容、印鑑、代表人、代表人權限範
      圍或其他足以影響權益變更情事發生時，應即以書面將變
      更情事通知貴社，並辦妥變更或註銷留存印鑑之手續。於
      未為前項通知及變更或註銷留存印鑑手續前與貴社所為之
      交易，立約人均願負其責任，如因而造成貴社損害，並負
      賠償責任。」即被上訢人經對保手續後，在約定書上所留
      存之印鑑印文，為兩造一切受（授）信往來之憑藉，如印
      鑑有變更時，應以書面通知上訴人，並應辦變更或註銷留
      存印鑑之手續。系爭三紙本票及其借款均經上訴人核對被
      上訴人留存之印鑑無誤，且被上訢人亦自承印文為真實，
      被上訴人自應負責借款責任及發票人責任。上述約定書條
      款，與台灣地區各家銀行之約定書條款相同，並非上訴人
      所獨創。該約定書條款也行之多年，與國家社會之一般要
      求利益無違，亦與社會一般道德觀念無違背，並無違背公
      平，最高法院也從未認上述約定書條款有違背公平之處（
      如：九十三年台上字第九六○號、九十一年台上字第六四
      五號民事判決。且並非每次借款之展期，均須對保，對保
      與否，乃是上訴人之權利非義務，對保是在保障上訴人非
      在保障借款人或保證人。原審以系爭借款曾多次展期，均
      未通知被上訴人對保為由，而認定約定書之條款無效，亦
      屬不當。
（四）上訴聲明：求為判決：（一）原判決廢棄；（二）被上訴
      人在第一審之訴駁回；（三）第一、二審訴訟費用由被上
      訴人負擔。
四、按民事訴訟法第二百四十七條所謂即受確認判決之法律上利
    益，係指因法律關係之存否不明確，致被上訴人在私法上之
    地位有受侵害之危險，而此項危險得以對於被告之確認判決
    除去者而言，最高法院四十二年台上字第一○三一號著有判
    例可資參照。經查，本件被上訴人主張上訴人所持有以被上
    訢人為共同發票人之如附表編號一、二、三所示之三紙本票
    債權及其票據行為之基礎原因法律關係不存在等語，上訴人
    則否認之，是被上訴人法律上地位受有侵害之虞，自有受確
    認判決之法律上利益。
五、兩造不爭執之事實：
（一）被上訴人曾於84年4月17日之系爭約定書上簽名、蓋章，
      並對保。
（二）除84年4月17日簽訂系爭約定書被上訴人曾對保外，其後
      各筆以被上訴人為借款人名義或連帶保證人名義之借款及
      簽立本票均未與被上訴人對保。即系爭三筆借款及簽發本
      票，上訴人並未與被上訴人對保。
（三）84年4月17日之約定書上蓋用之被上訴人印章與系爭三紙
      本票上蓋用被上訴人名義之印章相同，即系爭三紙本票上
      之被上訴人印文為真正。
（四）系爭三紙本票上被上訴人之簽名非被上訴人本人所親簽。
（五）系爭三張本票借款係丁○○持向上訴人聲請，聲請辦理時
      被上訢人乙○○並未在場。
（六）被上訴人曾於84年4月17日向上訴人借款0000000元，業已
      還清，且該筆借款與本案無關。
（七）系爭三紙本票乃下開借款展期時所開立之擔保（惟被上訴
      人主張並未同意借款及開立本票）：(1)系爭00000000元之
      本票乃東資公司於89年3月7日向被上訴人申請借款（3月9
      日撥款），而邀被上訴人及訴外人林薛綿、己○、林崇派
      為連帶保證人，借款期間三個月，借款屆期，即一再申請
      展延，而於最後一次90年2月20日借款展期時，共同簽發
      予上訴人。(2)系爭附表編號二之本票，乃是訴外人林崇派
      於86年1月6旦邀同被上訴人及訴外人林薛綿為連帶保證人
      向上訴人借款0000000元，上訴人於86年1月13日撥貸0000
      000元，當時曾共同簽發本票予上訴人，嗣後借款到期，
      又不斷辦理展期，而於最後一次90年1月19日辦理展期時
      ，共同簽發予上訴人。(3)系爭附表編號三之本票，乃是被
      上訴人邀林薛綿、林崇派、李錦耀為連帶保證人於86年1
      月17日向上訴人借款0000000元，上訴人於86年1月17日撥
      貸0000000元入被上訴人帳戶，當時曾共同簽發本票交付
      上訴人，嗣該筆借款到期後，曾陸續辦理展期，而於最後
      一次90年1月19日辦理展期時，共同簽發交付予上訴人。
六、兩造爭執要點：
（一）系爭三紙借款及本票上之被上訴人名義印章是否為丁○○
      所盜蓋？
（二）被上訴人須否負表見代理之責任？
（三）系爭約定書第二條約定得否適用民法第二百四十七條之一
      第二款之規定，而認定其約定顯失公平，應為無效？
七、
（一）系爭三紙借款及本票上之被上訴人名義印章是否為丁○○
      所盜蓋，而被上訴人應負借款及發票人責任？經查：
１、被上訴人曾於84年4月17日向上訴人借款0000000元，業已還
    清，該筆借款與本案無關。而系爭三筆借款及本票，乃是86
    年之後之另三筆借款到期後，不斷展期而於最後一次借款展
    期時同時簽發系爭三紙本票供作擔保而來。而84年4月17日
    之約定書上蓋用之被上訢人印章與系爭三紙本票上蓋用被上
    訴人名義之印章相同，其印章確屬被上訴人之印章。惟被上
    訴人除於84年4月17日向上訴人借款及開戶時，兩造簽訂約
    定書時曾有對保外，其後各筆以被上訴人為借款人名義或連
    帶保證人名義之借款及簽立本票均未與被上訢人對保，即系
    爭三筆借款及簽發本票，上訴人並未與被上訢人對保；系爭
    三紙本票上被上訴人之簽名非被上訴人本人所親簽。系爭三
    筆借款及開立本票，均是由訴外人丁○○上訴人聲請，聲請
    辦理時被上訢人並未在場，僅由上訴人承辦職員以被上訴人
    留存之印鑑核對後，即加以核貸展延等情，為兩造所不爭執
    ，且經當時上訴人之承辦職員陳德發、賴建章、鄭靜宜到庭
    具結屬實；復有上訴人提出之本票三紙、歷次借款明細表三
    紙及其借款申請書三份在卷可稽。再者，系爭三張本票上之
    發票人乙○○之簽名蓋章係丁○○未經被上訴人授權同意而
    擅自簽章，三張本票借款亦為丁○○所貸領乙事，除據丁○
    ○立具結書附於原審卷可稽外，並據證人丁○○於本院準備
    程序結證明確（丁○○觸犯偽造有價證券罪嫌疑部分，已由
    原審依職權告發偵辦）。而丁○○涉犯偽造有價證券罪嫌疑
    部分，已由原審依職權告發偵辦後，仍於本院到庭具結證述
    ，其確實未經被上訴人授權同意而擅自以被上訴人為借款人
    或連帶保證人名義，向上訴人借用系爭三筆借款，並於系爭
    三筆借款之本票上偽簽被上訴人名字及蓋用被上訴人印章，
    其證詞應可採信。是被上訴人主張系爭三紙借款及本票上之
    被上訴人名義印章為丁○○所盜蓋，自堪信為真實。
２、至於上訴人辯稱系爭附表編號一本票上，被上訴人擔任發票
    人所記載之住址與被上訴人所不爭執之84年4月17日貸款所
    載之住址相同；以及系爭附表編號三之借款0000000元款項
    確實撥入被上訢人之戶頭等情，可用以證明被上訴人確實同
    意擔任系爭三筆借款之借款人及連帶保證人並開立系爭三紙
    本票云云，惟查，被上訴人陳稱上開住址，乃其任職於丁○
    ○負責之公司住址，並非其住所，且其存摺及印章自84年4
    月17日開戶借款後，即一直交予丁○○保管使用等語，則本
    票記載之住址相同並無法代表被上訴人確有為借款及發票行
    為，以及借款三百萬元款項有撥入被上訴人戶頭乃核貸後之
    結果，尚不能倒果為因，即用以推論被上訴人確實有為借款
    及開立本票之意思表示，仍應審酌其他證據以資審認，是上
    訴人此部分之抗辯，尚無法為有利於上訴人之認定。
（二）被上訴人須否負表見代理之責任？
１、按民法第一百六十九條所規定之表見代理，係為保護善意第
    三人而設，本人如有使第三人信以為其有以代理權授予他人
    之行為，而與該他人交易，即應使本人負授權人之責任。即
    縱無代理權者，於表面上足令人信為有代理權，仍應負授權
    人之責任。查，被上訴人於八十四年以前，從未與上訴人受
    （授）信往來；而訴外人丁○○為東資營造有限公司之實際
    負責人，被上訴人則為丁○○所承攬工程派駐中部地區之工
    地主任；丁○○為工程資金需要，欲以被上訴人名義向上訴
    人向上分社借貸0000000元，始於84年4月14日帶被上訴人至
    上訴人處開設活儲00-00-00 00000帳戶，並於84年4月17日
    與上訴人簽立授信約定書，向上訴人借款0000000元，並於
    0000000元之本票上親自簽名蓋章。另被上訴人乙○○為配
    合丁○○支付工程款之需要，復於84年8月30日在上訴人處
    設立0000 00000甲存帳戶（即支票存款帳戶），該甲存支票
    存款000000000帳戶之資金，係從上述活儲0000000帳戶轉帳
    過去，供作楊澄支付工程款之用等情，為被上訴人所不爭執
    。被上訴人除自承印章係被上訴人同意由丁○○自行刻印後
    帶到上訴人向上分社蓋印；並自承：「（問：八十四年四月
    十七日授信約定書上你有簽名，而且有對保，當時是如何蓋
    章的？）當時是我蓋章的，印章是丁○○當場拿給我蓋的，
    是在二信向上分行那裡蓋的，印章蓋完之後，我當著承辦人
    員面又將印章交給丁○○，因為丁○○說領款、繳息還要用
    印章」等語（見本院卷第63、140頁）。按依法律之規定，
    有使用文字之必要者，得不由本人自寫，但必須親自簽名。
    如有用印章代簽名者，其蓋章與簽名生同等之效力，民法第
    三條第一、二項定有明文。金融機構為求慎重，均由金融機
    構與立約人約定，由立約人選定特定圖章，供作印鑑留於金
    融機構，資為往來之憑據，以防冒用、仿製。被上訴人為配
    合丁○○資金之調度，向上訴人借款，而於84年4月17日簽
    立借據並與上訴人簽訂授信約定書，且留用印鑑印文，有各
    該借據、授信書及印鑑卡為證。依系爭授信約定書第二條記
    載：「立約人因．．．印鑑變更情事發生時，應即以書面將
    變更情形通知貴行，並辦妥變更或註銷留存印鑑手續，於未
    為前項通知及變更或註銷留存印鑑手續前，與貴行所為之交
    易，立約人均願負其責任，如因而造成貴行損害，並負賠償
    之責。」此外並無兩造之契約除印章外，並以親自簽名為必
    要方式之約定，則在被上訴人未依授信約定書第二條，以書
    面將變更印鑑之情形通知被上訴人，並辦妥變更或註銷留存
    印鑑手續或變更與被上訴人約定之要式行為前，被上訴人與
    上訴人間所為之交易，即係以授信約定書上所載之方式為之
    。況辦理對保，雖為金融界之慣例，但對保與否，並非借貸
    或保證契約之成立或生效要件，從而縱使上訴人之承辦人未
    辦理對保，亦不能使被上訴人因而免除其責任（最高法院四
    十六年台上字第一六三號判例、七十九年度台上字第二四○
    八號、八十七年度台上字第九六四號判決參照）。則被上訴
    人對系爭三筆借款之本票上之印鑑章既自認為真正，該蓋章
    即與簽名有同等效力。被上訴人既基於配合丁○○承包工程
    之需，同意丁○○自行刻印被上訴人印章，作為被上訴人在
    上訴人處開戶及借款等授信往來所留存之印鑑，且同意訴外
    人丁○○以其名義向上訴人借款0000000元及開立活期及支
    票存款戶在先；復將印章、存摺、支票簿及帳戶長期借予丁
    ○○使用；被上訴人之上揭行為，均足使上訴人信其確有授
    權丁○○代為與上訴人為借款等授信往來之行為。系爭三筆
    借款、保證及歷次展期之借據、本票等文件，亦確由丁○○
    持被上訴人同意其保管使用之本件印章為之。揆諸首開說明
    ，被上訴人就系爭三筆借款自應依表見代理規定負授權人責
    任。
２、最高法院七十年台上字第六五七號判例，揭諸「由自己之行
    為表示以代理權授與他人者，對於第三人應負授權人之責任
    ，必須本人有表見之事實，足使第三人信該他人有代理權之
    情形存在，始足當之（參看本院六十年台上字第二一三○號
    判例），我國人民將自己印章交付他人，委託該他人辦理特
    定事項者，比比皆是，倘持有印章之該他人，除受託辦理之
    特定事項外，其他以本人名義所為之任何法律行為，均須由
    本人負表見代理之授權人責任，未免過苛，原審徒憑上訴人
    曾將印章交付與呂某之事實，即認被上訴人就保證契約之訂
    立應負表見代理之授權人責任，自屬率斷」之要旨。其意亦
    係指本人有表見之事實，足使第三人信該他人有代理權之情
    形時，自應負授權人之責任。上開判例所指本人無庸負責之
    情形，當係指本人未曾有表見之事實為前提。本件上訴人所
    主張被上訴人應負責之事由為借款等授信行為，此即被上訴
    人曾以其表見之事實，表示丁○○為有代理權者，自不得援
    引前揭判例，作為有利於被上訴人之判斷。
（三）系爭約定書第二條約定得否適用民法第二百四十七條之一
      第二款之規定，而認定其約定顯失公平，應為無效？
      被上訴人雖辯稱系爭約定書係定型化契約，其第一、二條
      之約定加重對被上訴人責任，對被上訴人有重大不利益，
      顯失公平，依民法第二百四十七條之一規定應屬無效云云
      。惟觀系爭授信約定書第二條，主要乃課以立約人於足以
  　　影響銀行權益變更情事發生時，有通知銀行，並變理變更
　    或註銷印鑑之義務，並非約定於任何情形下（如印章被盜
      用、被竊），銀行均不須負責。而我金融實務之交易慣例
      ，向以印鑑為認定標準，此為眾所皆知之事，是上開約定
      ，尚難認對他方當事人有重大不利益。亦即就簽約人印章
      被盜、或遺失而遭冒用之情形，如能就被盜或遺失之事實
      負舉證責任，即能免責。而就約定書中，約定兩造交易往
      來文件悉依本件印章為準之約定，並無違背民法第二百四
      十七條之一約定之問題。本件被上訴人之印章係其自行交
  　　予丁○○保管使用，用以處理被上訴人向上訴人開戶、借
    　款等授信往來之用，被上訴人就系爭三筆借款自應依表見
      代理規定負授權人責任，已如上述。自與上揭約定書之約
      定有別。
八、綜上所述，本件上訴人抗辯被上訴人就系爭三筆借款自應依
    表見代理規定負授權人責任，為可採信。被上訴人主張系爭
    三紙本票債權及其票據原因借款之法律關係不存在，自不可
    採。從而，被上訴人訴請確認上訴人所持有被上訴人為共同
    發票人之如附表編號一、二、三所示，面額分別為00000000
    元、0000000元、0000000元之本票對被上訴人之票據債權及
    票據行為之基礎原因法律關係不存在，為無理由，應予駁回
    。原審為上訴人敗訴之判決，自有未洽。上訴意旨指摘原判
    決不當，求予廢棄改判，為有理由。自應由本院予以廢棄改
    判，如主文第二項所示。
九、本件判決之基礎已臻明確，兩造其餘攻擊防禦方法及舉證，
    經審酌後核與判決結果無影響，爰不另一一論述，併此敘明
    。
十、據上論結，本件上訴為有理由，依民事訴訟法第450條、第
    78條，判決如主文。
中　　華　　民　　國　　94　　年　　9　　月　　13　　日
                      民事第二庭審判長法　官  童有德
                                      法　官  蔡秉宸
                                      法　官  翁芳靜
以上正本係照原本作成。
如對本判決上訴，須於收受判決送達後二十日內向本院提出上訴
書狀，其未表明上訴理由者，應於提出上訴後二十日內向本院提
出上訴理由書 (須按他造人數附具繕本)。
上訴時應提出委任律師為訴訟代理人之委任狀。具有民事訴訟法
第四百六十六條之一第一項但書或第二項之情形為訴訟代理人者
，另應附具律師及格證書及釋明委任人與受任人有該條項所定關
係之釋明文書影本。
                                      書記官  許美惠
中　　華　　民　　國　　94　　年　　9 　　月　　14　　日
                                                      Ｈ
~FO
~F40
附表：本票
┌──┬──────┬───┬──────┬───┬───────────────┐
│編號│發票人      │發票日│ 金額       │到期日│票據原因關係（消費借貸，貸放人┤
│    │            │      │            │      │保證責任台中市第二信用合作社）│
│    │            │      │            │      │                              │
├──┼──────┼───┼──────┼───┼───────────────┤
│一  │東資公司    │920220│一千四百萬元│900520│借款人東資公司，連帶保證人林薛│
│    │己○        │      │            │      │綿、己○、林崇派、乙○○。    │
│    │林崇派      │      │            │      │                              │
│    │乙○○      │      │            │      │本票係900220展期，到期日900520│
│    │            │      │            │      │之一千四百萬元借款所開立之擔保│
│    │            │      │            │      │。                            │
│    │            │      │            │      │                              │
├──┼──────┼───┼──────┼───┼───────────────┤
│二  │林崇派      │900119│三百萬元    │900419│借款人林崇派，連帶保證人林薛綿│
│    │林薛綿      │      │            │      │、乙○○。                    │
│    │乙○○      │      │            │      │                              │
│    │            │      │            │      │本票係900119 展期，到期日為90 │
│    │            │      │            │      │0419 之三百萬元借款所開立之擔 │
│    │            │      │            │      │保。                          │
├──┼──────┼───┼──────┼───┼───────────────┤
│三  │乙○○      │900119│三百萬元    │900419│借款人乙○○，連帶保證人林崇派│
│    │林崇派      │      │            │      │、林薛綿、李錦耀。            │
│    │林薛綿      │      │            │      │                              │
│    │李錦耀      │      │            │      │本票係900119展期，到期日為9004│
│    │            │      │            │      │19之三百萬元借款所開立之擔保。│
│    │            │      │            │      │                              │
└──┴──────┴───┴──────┴───┴───────────────┘
